臺灣高等法院民事判決　　　　　　　　　　　　　　　　九十三年度上字第六七號
　　上　訴　人　乙○○原名邱.
　　被　上訴人　丙○○
　　　　　　　　甲○○
右當事人間請求返還不當得利事件，上訴人對於中華民國九十二年七月七日臺灣桃園
地方法院八十九年度訴字第一五九八號第一審判決提起上訴，經本院於九十三年八月
三十一日言詞辯論終結，判決如左：
    主      文
上訴駁回。
第二審訴訟費用由上訴人負擔。
    事      實
甲、上訴人方面：
    一、聲明：(一)原判決廢棄。(二)確認坐落桃園縣中壢市○○段一六八地號土地（面
        積一五三平方公尺）及其上桃園縣中壢市○○段五四建號建物即門牌號碼桃
        園縣中壢市○○路○段九０一號房屋（下稱系爭房地）為上訴人所有。(三)被
        上訴人應給付上訴人新台幣（下同）五百萬元及自民國（下同）八十二年十
        二月三十日起至清償日止，按年息百分之五計算之利息。(四)上開請求給付部
        分，願供擔保請准宣告假執行。
    二、陳述：除與原判決記載相同部分，予以引用外，並補稱略以：
        (一)被上訴人甲○○與其夫陳福財（已死亡）前向上訴人借貸，無力清償，乃
          於八十二年三月間，將其向劉奕霖承買之系爭房地，以五百萬元之價額轉
          賣予上訴人。為辦理系爭房地移轉登記，上訴人並再向訴外人黃泉福、邱
          游梅英借款二百四十餘萬元交付陳福財，由陳福財簽交二百四十萬元本票
          以為憑證。
        (二)被上訴人甲○○與其夫陳福財所交付有簽名之收款字據，其金額合計七百
          二十萬元，足見渠等確有將系爭房地轉賣予上訴人。
        (三)系爭房地上原由劉奕霖兄弟劉奕桐等四人設定金額一千萬元之抵押權，嗣
          由上訴人出資交由陳福財出面委任律師訴請塗銷該抵押權之設定，足見系
          爭房地確為上訴人所購買，上訴人就該房地自有所有權。
        (四)被上訴人丙○○係本於通謀虛偽意思表示，而取得系爭房地之所有權，依
          法應屬無效。
    三、證據：除援用原審之立證方法外，並補提出土地登記聲請書、抵押權設定契
        約書、台灣桃園地方法院民事執行處通知、本院九十三年六月七日院信刑祥
        字第０九三０００六九一０號函為證。
乙、被上訴人方面：
    一、聲明：(一)上訴駁回。(二)如受不利判決，願預供擔保請准宣告免為假執行。
    二、陳述：除與原判決記載相同部分，予以引用外，並補稱略以：
        (一)系爭房地移轉登記與被上訴人丙○○後，上訴人曾向被上訴人甲○○表示
          欲購買系爭房地，雙方並於八十二年或八十三年間簽訂買賣契約，約定買
          賣總價約二千三百萬元，被上訴人甲○○因而將系爭房屋交予上訴人使用
          ，但該買賣契約之書面現已無法尋獲。
        (二)因陳福財及被上訴人甲○○夫婦在銀行的信用不佳，故以被上訴人丙○○
          之名義辦理系爭房地之移轉登記並辦理貸款，不久即將系爭房地所有權移
          轉他人，被上訴人丙○○就其間過程並未參與，亦不清楚。
    三、證據：援用原審之立證方法。
丙、本院依職權調閱本院八十九年度上訴字第四一八一號被上訴人甲○○被訴偽造文
    書等案件偵查全卷。
    理      由
一、上訴人起訴主張：被上訴人甲○○與其夫陳福財（已死亡）前於八十二年初，向
    訴外人劉奕霖（已死亡）購買系爭房地，因無力支付價金，轉由上訴人以五百萬
    元承購，雙方約定以陳福財先前積欠上訴人之債務抵付，故以上訴人為買受人名
    義向桃園縣中壢市公所申報契稅，及向桃園縣稅捐稽徵處中壢分處申報土地增值
    稅，被上訴人甲○○夫婦嗣以繳納稅金為由，於八十二年四月一日再向上訴人索
    取二百四十餘萬元。詎被上訴人甲○○未經上訴人同意，竟於八十二年六月七日
    自行撤銷上開契稅及土地增值稅之申報，改以被上訴人丙○○為買受人名義繳納
    契稅，並將系爭房地辦理移轉登記與被上訴人丙○○所有，被上訴人因而獲有不
    當得利，並致上訴人受有已付金額五百餘萬元之損害等情，爰求為確認系爭房地
    為上訴人所有，及命被上訴人給付五百萬元及法定遲延利息之判決（上訴人另依
    侵權行為之法則，請求被上訴人給付五百萬元及法定遲延利息部分，業經原審於
    九十一年四月三十日以判決駁回在案，未據上訴人合法提起上訴，已告確定）。
    被上訴人則以：系爭房地係由被上訴人甲○○以總價一千五百萬元向劉奕霖所購
    買，購屋期間因被上訴人甲○○與其夫陳福財所簽發之支票遭拒絕往來，無法向
    銀行申辦貸款，陳福財為能順利辦理銀行貸款，並就之前積欠上訴人之數百萬元
    債務提供擔保，遂以上訴人為買受人名義申報土地增值稅及契稅。嗣因擔心系爭
    房地價額較諸數百萬元債務高出甚多，若將來上訴人拒絕返還系爭房地，後果不
    堪設想，始經告知上訴人並經其同意後，改將系爭房地移轉登記於被上訴人丙○
    ○名下，並撤銷先前以上訴人名義所為契稅及土地增值稅之申報。被上訴人甲○
    ○購買系爭房地後自行處分，並借用被上訴人丙○○之名義登記為系爭房地之所
    有權人，並無不當得利等語，資為抗辯。
二、查被上訴人甲○○前以一千五百萬元之總價，向訴外人劉奕霖購買系爭房地，雙
    方並於八十一年二月九日簽訂不動產買賣契約書；八十二年三月間，上訴人及劉
    奕霖分別以系爭房地買受人及出賣人之名義，製作所謂之「買賣公契」，並向稅
    捐機關申報契稅及土地增值稅，嗣於八十二年六月七日又出具申請書，撤銷上開
    稅捐之申報，改以被上訴人丙○○為買受人名義申報稅捐，並於八十二年八月二
    十七日將系爭房地所有權辦理移轉登記與被上訴人丙○○；八十三年三月十二日
    ，被上訴人丙○○復將系爭房地所有權應有部分各二分之一，分別移轉登記與訴
    外人黃泉福、邱游梅英等事實，有不動產買賣契約書、買賣所有權移轉契約書、
    土地增值稅及契稅申報書、申請書、同意書、土地增值稅繳款書、土地及建物登
    記謄本為證（見原審卷(一)一二四、十三、十四、十七至廿四、九七至九八頁及本
    院卷一二０頁），且為兩造所不爭執，堪信為真實。
三、按不動產物權，依法律行為而取得者，非經登記，不生效力，為民法第七百五十
    八條所明定。不動產所有權之取得，不以交付該不動產為其效力發生要件，亦與
    買賣價金支付與否無涉（最高法院二十八年上字第五三三號、三十二年上字第二
    ０五五號判例參照）。經查，上訴人主張其以五百萬元買受系爭房地，本於該買
    賣契約並已受領系爭房地之交付乙節，微論已為被上訴人所否認，縱其上開主張
    屬實，然上訴人既自認其從未登記為系爭房地之所有權人，則依上開規定，系爭
    房地即非屬上訴人所有。上訴人徒憑其主張買受系爭房地之事實，遽謂系爭房地
    為其所有，進而訴請確認，自屬無據。
四、次按民法第一百七十九條規定不當得利之成立要件，必須無法律上之原因而受利
    益，致他人受損害，且該受利益與受損害之間有因果關係存在。從而因給付而受
    利益者，倘該給付係依有效成立之債權契約而為之，其受利益即具有法律上之原
    因，尚不生不當得利問題（最高法院八十九年度台上字第二八八號判決參照）。
    本件上訴人主張被上訴人甲○○與其夫陳福財在八十二年四月間之前，即已積欠
    上訴人借款未償乙節，業據其提出被上訴人不爭執真正之本票、借據為證（見本
    院卷九０至九四、一０二頁），固堪信為真實。惟上訴人另主張被上訴人甲○○
    為抵償上開欠款，乃將其向劉奕霖購買、尚未辦理移轉登記之系爭房地，以五百
    萬元轉賣與上訴人，雙方約定以上訴人為買受人名義申報稅捐及辦理過戶云云，
    則為被上訴人所否認。經查，被上訴人甲○○於八十一年二月九日向訴外人劉奕
    霖購買系爭房地之價格為一千五百萬元，有不動產買賣契約書足稽（見原審卷(一)
    一二四頁）；參諸系爭房地嗣經移轉登記與被上訴人丙○○後，被上訴人丙○○
    以該房地為擔保向新竹區中小企業銀行股份有限公司借款所設定之最高限額抵押
    金額為一千三百萬元等情（見原審卷(一)二六七頁），足見上開一千五百萬元之售
    價應屬合理。則果如上訴人主張，被上訴人甲○○竟以買入價格三分之一之五百
    萬元低價轉賣系爭房地，顯與常情有悖，是認被上訴人所辯係為銀行貸款信用之
    需要，始借用上訴人名義申報稅捐及辦理移轉登記，嗣覺不妥，乃於移轉登記手
    續完成前，又撤銷以上訴人為買受人名義之稅捐申報，改以被上訴人丙○○名義
    辦理登記等情，應堪採信。且就被上訴人甲○○被訴其未經上訴人同意，擅自使
    用上訴人之印鑑撤銷稅捐申報乙事，亦經刑事法院判決被上訴人甲○○無罪確定
    ，業據本院調取本院八十九年度上訴字第四一八一號被上訴人甲○○被訴偽造文
    書等案件偵審全卷核閱屬實，上訴人既同意撤銷以其名義所為稅捐之申報，顯見
    被上訴人甲○○僅係以上訴人為系爭房地所有權登記之名義人，是上訴人主張其
    與被上訴人甲○○間就系爭房地有轉賣之約定云云，即非可取。況查，本件縱使
    上訴人主張轉賣之約定為真，徵諸上訴人主張買賣價金係以被上訴人甲○○與其
    夫陳福財積欠上訴人之債務抵償、及上訴人與劉奕霖間並未另訂買賣契約之書面
    等節，應認所謂「轉賣」之買賣契約係存在於上訴人與被上訴人甲○○之間，而
    上訴人係將原先之借款轉為買賣價金，則被上訴人甲○○受領系爭五百萬元自係
    本於買賣契約，而具有法律上之原因，上訴人既未主張該買賣契約有無效原因、
    或因解除而不存在，其主張被上訴人甲○○受領系爭五百萬元為不當得利，即非
    有據。又被上訴人丙○○未自上訴人受領系爭五百萬元，其本於與被上訴人甲○
    ○間之「借名契約」關係，登記為系爭房地之所有權人，亦具有法律上之原因，
    自非不當得利。
五、綜上所述，上訴人請求確認系爭房地為上訴人所有，及本於不當得利之法律關係
    ，請求被上訴人給付五百萬元及自八十二年十二月三十日起至清償日止，按年息
    百分之五計算之利息，為無理由，不應准許。從而，原審所為上訴人敗訴之判決
    ，並無不合。上訴論旨仍執前詞，指摘原判決不當，求予廢棄改判，為無理由，
    應予駁回。
六、至兩造其餘之攻擊或防禦方法及未經援用之證據，經本院斟酌後，認為均不足以
    影響本判決之結果，自無逐一詳予論駁之必要，併此敘明。
七、據上論結，本件上訴為無理由，依民事訴訟法第四百四十九條第一項、第七十八
    條，判決如主文。
中　　　華　　　民　　　國　　九十三　　年　　　九　　　月　　 十四 　　日
                              民事第七庭
                                  審判長法  官  王  聖  惠
                                        法  官  鄭　威　莉
                                        法  官  梁　玉　芬
正本係照原本作成。
上訴人如不服本判決，應於收受送達後二十日內向本院提出上訴書狀，其未表明上訴
理由者，應於提出上訴後二十日內向本院補提理由書狀（均須按他造當事人之人數附
繕本）上訴時應提出委任律師或具有律師資格之人之委任狀；委任有律師資格者，另
應附具律師資格證書及釋明委任人與受任人有民事訴訟法第四百六十六條之一第一項
但書或第二項（詳附註）所定關係之釋明文書影本。
中　　　華　　　民　　　國　　九十三　　年　　　九　　　月　　 十四 　　日
　　　　　　　　　　　　　　　　　　　　書記官  常　淑　慧
附註：
民事訴訟法第四百六十六條之一（第一項、第二項）：
對於第二審判決上訴，上訴人應委任律師為訴訟代理人。但上訴人或其他法定代理人
具有律師資格者，不在此限。
上訴人之配偶、三親等內之血親、二親等內之姻親，或上訴人為法人、中央或地方機
關時，其所屬專任人員具有律師資格並經法院認為適當者，亦得為第三審訴訟代理人
。
